【裁判字號】    91,訴,181
【裁判日期】    920225
【裁判案由】    申報公職人員財產
【裁判全文】
臺北高等行政法院判決                              九十一年度訴字第一八一號
                              .
    原      告  甲○○
    被      告  法務部
    代  表  人  乙○○部長）.
    訴訟代理人  丙○○
                丁○○
右當事人間因申報公職人員財產事件，原告不服行政院中華民國九十年十一月二十二
日台九十訴字第五六０四０號訴願決定，提起行政訴訟。本院判決如左：
    主  文
原告之訴駁回。
訴訟費用由原告負擔。
    事  實
一、事實概要：
    原告原係桃園縣新民國中訓導主任，於民國（下同）八十九年八月一日改任同校
    總務主任，為公職人員財產申報法 (以下稱財產申報法)第二條第一項第十一款
    規定應申報財產之人員，就（到）職後應於三個月內申報財產，惟原告未依限申
    報，經申報機構通知後，始於九十年三月八日完成財產申報，被告乃依公職人員
    財產申報法第十一條第一項前段規定，科處原告罰鍰新台幣（下同）二十九萬元
    。原告不服，提起訴願，經遭駁回，遂提起行政訴訟。
二、兩造聲明：
  (一)原告聲明：
    1.訴願決定、原處分均撤銷。
    2.訴訟費用由被告負擔。
  (二)被告聲明求為判決：
    1.駁回原告之訴。
    2.訴訟費用由原告負擔。
三、兩造之主張：
  (一)原告主張之理由：
    1.原告原僅任教職，於八十九年八月一日始第一次接任桃園縣立新民國中總務主
      任之職，於就任之初，不知本身係為財產申報法第二條第一項第十一款所定「
      警政、司法調查、稅務、關務、地政、主計、營建、都計、證管、採購之縣（
      市）級以上政府主管人員，及其他職務性質特殊經主管院會同考試院核定有申
      報財產必要之人員」應申報財產之公職人員，況學校總務主任是否屬於該條項
      所謂「其他職務性質特殊」或是否經「主管院會同考試院核定必須申報財產之
      人員」，並非初任學校總務主任之原告所明知。雖同年十一月二十三日學校接
      獲桃園縣政府八十九年十一月二十日八九府政二字第三三七九號函通知，指示
      各國民中小學最近一年內新任校長、總務、主計等主管應參加八十九年十二月
      五日上午九時許，於桃園縣政府十五樓會議室舉辦之「公職人員申報業務說明
      會」。適因原告當時奉桃園縣政府函命擔任桃園縣八十九學年度音樂比賽工作
      之總務組組長乙職，於八十九年十二月五日當日因參與前揭活動而獲公假未能
      出席前揭說明會，故原告遂一直不知應速辦理申報財產事宜。嗣於九十年三月
      初，始經受理申報機關告知應申報財產，即速於九十年三月八日完成申報，足
      徵原告非明知故意不為申報。
    2.按財產申報法第十一條第一項前段規定，係以公職人員明知應依規定申報而「
      無正當理由」不為申報為處罰要件，原告就任之初，職務上千頭萬緒，且於八
      十九年十一、十二月間，奉桃園縣政府函命擔任全縣八十九年度音樂比賽工作
      之總務組長，因此正當理由而一直遲末知悉應為申報財產。再者，原告於受理
      機關告知後，即依指示申報，雖已逾就職三個月內申報之期限，至多構成「逾
      期」申報或「遲延」申報。綜觀公職人員財產申報法全文，僅處罰「不為申報
      」或「故意申報不實」者，並無處罰逾期申報，故被告於獲受理機關告知後即
      予申報，顯不在處罰之列。
    3.原告為一基層公務員，現住房屋尚有高額貸款負債，配偶及家中子女均有賴原
      告之薪津維生，而被告遽處以高達二十九萬元之罰鍰，於情尚嫌過當。
  (二)被告主張之理由：
    1.按公職人員之財產除應於就（到）職三個月內申報外，並應每年定期申報一次
      ，公職人員財產申報法第三條定有明文。本件原告確有明知應依規定申報無正
      當理由不為申報情事，有原告九十年三月八日申報表影本在卷可稽。惟申報財
      產係原告之法定義務，且就（到）職申報期間長達三個月，已就查詢財產內容
      及申報人本人之工作等因素予以考量，自不容原告再以承辦全縣音樂比賽及縣
      府音樂會之總務事宜等工作因素及參加校長甄選等個人因素做為未依規定申報
      之正當理由。又公職人員財產申報係應申報財產公職人員之法定義務，申報人
      自應於法定期間內主動辦理，受理申報機關並無通知之義務，其通知僅具服務
      之性質，且申報義務人不得以不知法律規定及未受通知，作為解免被處罰鍰之
      依據，改制前行政法院八十六年度判字第二五四九號判決意旨可資參照。財產
      申報法自八十二年施行迄今，已歷八年有餘，公立各級學校之校長、總務及會
      計主管人員應申報財產，早為各界所知悉，原告長年在學校服務，應不致毫無
      所悉；且依行政法院前揭判決意旨，受理申報機關有無通知申報財產，不能作
      為原告解免被處罰鍰之依據。
    2.縱原告於就任應申報財產公職之初，受理申報機關因未接獲人事單位之通知致
      未提供原告應按時申報財產之資訊，然嗣於原告申報截止日前之八十九年十月
      二十五日，桃園縣政府以八九府政二字第三０七三號函通知縣府所屬各應申報
      財產人員依限申報，該通知函正本係分送包含原告在內之各國民中小學校長、
      總務主任及會計主任，是原告至遲於接獲該函時亦知本身係屬應申報財產之公
      職人員及應依限辦理申報財產事宜。又原告自陳辦理桃園縣八十九年度全縣音
      樂比賽工作之總務組長係於八十九年十一、十二月間，而其申報財產截止日係
      八十九年十一月一日，二者顯無必然關係。故依財產申報法第十一條第一項前
      段規定：「公職人員明知應依規定申報，無正當理由不為申報，處新臺幣六萬
      元以上三十萬元以下罰鍰。」係指公職人員未依規定期限申報，改制前行政法
      院八十六年度判字第二五四九號、八十八年判字第四二０四號判決宣示在案。
    理  由
一、按警政、司法調查、稅務、關務、地政、主計、營建、都計、證管、採購之縣（
    市）級以上政府主管人員，及其他職務性質特殊經主管院會同考試院核定有申報
    財產必要之人員，應依法申報財產。公職人員之財產除應於就（到）職三個月內
    申報外，並應每年定期申報一次。「公職人員明知應依規定申報，無正當理由不
    為身報，處新台幣六萬元以上三十萬元以下罰鍰。其故意申報不實者，亦同。」
    為財產申報法第二條第一項第十一款、第三條及第十一條第一項所規定。總務人
    員為上開財產申報法第二條第一項十一款之採購人員（即同法施行細則第八條第
    四項所稱辦理採購業務之人員），因而國民中學之總務主任，亦應依財產申報法
    之規定申報財產 (另參照法務部政風司八十二年十月二日（82）政（三）字第０
    ０一三０七號函)。
二、經查本件原告原係桃園縣新民國中訓導主任，於八十九年八月一日改任同校總務
    主任，依首揭說明，應於就（到）職後三個月內申報財產，惟原告未依限申報，
    經申報機構通知後，始於九十年三月八日完成財產申報之事實，有桃園縣政府九
    十年三月一日九十府政二字第０六一六號函及原告之公職人員財產申報表附原處
    分卷可稽。原告逾期十二星期申報，被告乃依財產申報法第十一條第一項規定，
    在法定處罰額度內，按其所訂定之裁罰基準（即法務部公職人員財產申報案件裁
    處罰鍰額度表），科處原告罰鍰二十九萬元，核無不合。
三、原告雖主張因未諳財產申報法令及相關程序規定，致不知其為應申報財產人員，
    後因承辦全縣音樂比賽總務事宜，獲准公假而未參加縣府政風室舉辦之公職人員
    財產申報業務說明會，致延宕申報，非明知而不為申報，財產申報法第十一條第
    一項應不包括逾期申報之情形，罰鍰金額過高云云。惟查財產申報係應申報財產
    公職人員之法定義務，申報人自應於法定期間內主動辦理，受理申報機關並無通
    知之義務，其通知僅具服務之性質，且申報義務人不得以不知法律規定及未受通
    知，作為解免處罰之依據（參照改制前行政法院八十六年度判字第二五四九號判
    決），況桃園縣政府曾於八十九年十月二十五日以八九府政二字第三０七三號函
    ，通知所屬各應申報財產人員依限申報，該通知函正本係分送包含原告在內之各
    國民中小學校長、總務主任及會計主任，原告亦自承收到該函，原告至遲於接獲
    該函時亦知本身係屬應申報財產之公職人員及應依限辦理申報財產事宜，原告自
    不得以其係初就（到）職而解免其未依限申報之責。又財產申報法第十一條第一
    項前段規定之「公職人員明知應依規定申報，無正當理由不為申報」係指公職人
    員未依規定期限申報（參照改制前行政法院八十六年度判字第二五四九號、八十
    八年判字第四二０四號判決），逾期申報自符合該條處罰之構成要件。另「行政
    機關依裁量所為之行政處分，以其作為或不作為逾越權限或濫用權力者為限，行
    政法院得予撤銷。」行政訴訟法第二百零一條定有明文，據此，對於行政機關之
    裁量行為，行政法院僅得審查其有無逾越權限或濫用權力，本件被告在法定處罰
    額度內，按其所訂定之裁罰基準，科處原告罰鍰二十九萬元，並無逾越權限或濫
    用權力，即不得指為違法。原告上開之主張均不足採。
四、綜上所述，原處分以原告逾期十二星期始為財產申報，科處罰鍰二十九萬元，並
    無違法，訴願決定予以維持，亦無不合。原告訴請撤銷，為無理由，應予駁回。
五、據上論結，本件原告之訴為無理由，爰依行政訴訟法第九十八條第三項前段，判
    決如主文。
中      華      民      國    九十二    年      二      月    二十五    日
                              臺 北 高 等 行 政 法 院   第 三 庭
                                             審 判 長 法  官  姜素娥
                                                      法  官  陳國成
                                                      法  官  吳東都
右為正本係照原本作成。
如不服本判決，應於送達後二十日內，向本院提出上訴狀並表明上訴理由，如於本判
決宣示後送達前提起上訴者，應於判決送達後二十日內補提上訴理由書（須按他造人
數附繕本）。
中      華      民      國    九十二    年      二      月    二十六    日
                                                      書記官  李金釵


司法院資訊處製作；財團法人民間司法改革基金會備份。
